【裁判字號】    88,自,377
【裁判日期】    890810
【裁判案由】    侵占
【裁判全文】
臺灣臺南地方法院刑事判決                          八十八年度自字第三七七號
    自  訴  人  乙○○
    自  訴  人  甲○○
    自訴代理人  丙○○○
    被      告  丁○○
    選任辯護人  禎和
右列被告因侵占案件，經自訴人提起自訴，本院判決如左：
    主  文
丁○○無罪。
    理  由
一、自訴意旨如附件自訴狀所載。
二、依刑事訴訟法第三百一十九條規定；犯罪之被害人得提起自訴。所謂被害人就財
    產法益而言，即佔有人亦屬之，（二十六年鄂上第二五五號判例參照）乙○○、
    甲○○二人具狀主張被告未依調解內容交付帳冊，認被告涉有侵佔罪嫌，顯係認
    其應有之佔有權被侵害，依上開判例，應認乙○○、甲○○二人依法可得提起自
    訴，否則，如強認自訴人係就祀產被侵害，依最高法院三十一年上字第四八三號
    判例認不得提起自訴而諭知不受理，於訴訟經濟上亦有所齟齬，況查，本件紫南
    社應非祀產，依其性質與合夥反較相近，業於審理中兩造不爭（見89.8.3筆錄）
    ，應認自訴人之自訴應無不合，先為敘明。
三、按犯罪事實應依證據認定之，無證據不得推定其犯罪事實；又不能證明被告犯罪
    者，應諭知無罪之判決，刑事訴訟法第一百五十四條、第三百零一條第一項分別
    定有明文。而認定不利於被告之事實，須依積極證據，苟積極證據不足為不利於
    被告事實之認定時，即應為有利於被告之認定，更不必有何有利之證據；另事實
    之認定，應憑證據，如未能發現相當證據，或證據不足以證明，自不能以推測或
    擬制之方法，為裁判基礎，最高法院三十年上字第八一六號及四十年臺上字第八
    六號亦分別著有判例可資參照。再按告訴人之告訴，係以使被告受刑事訴追為目
    的，是其陳述是否與事實相符，仍應調查其他證據以資審認，此參最高法院五十
    二年台上字第一三００號判例自明。
四、經查：本件自訴人固指訴歷歷，並提出台南市中區調解委員會調解書影本、帳簿
    影本各壹份為證。訊據被告丁○○矢口否認有若何侵佔、背信犯行，辯稱；被告
    於接管爐主期間，均依往例，將紫南社之財務公布並編列造冊，有紫南社財務收
    支明細表可稽，是故被告於八十八年七月四日依同年六月二十五日調解委員會調
    解內容，將紫南社全部帳目集結存款項移交於公開選出之新爐主即自訴人甲○○
    ，並經其簽收無訛，足證自訴人稱被告任內有各項帳目不清等情，實屬子虛。又
    被告為配合移交紫南社上開事宜，為徹底釐清責任歸屬，完結任內工作，於同年
    八月二十日邀請自訴人甲○○至辯護人事務所進行移交案外人高增雄因承租紫南
    社所屬土地，為支付租金而交付被告保管之二紙未到期支票等善後事宜，詎自訴
    人卻藉故拖延，拒不配合辦理，被告為求慎重，委請辯護人正式發函，定期邀請
    自訴人配合辦理，惟屆期仍無結果，今自訴人反指被告侵佔，實無理之極。被告
    八十六年間所舉辦之金門旅遊，參加人數確為十四人，且均由該爐下人員繳交所
    需文件憑辦手續，惟當時因適天候影響或爐下因故更換人員，致人員再三更換，
    然實際人員十四人並無改變，本件旅遊紫南社提供每人新台幣五千元補助，亦於
    當時經代理爐主羅振發簽核無誤（按原任爐主乙○○雖身為爐主，卻未盡職，怠
    於管理爐眾事務），有該簽核單據為證，八十五年紫南社會計帳目詳列有「金門
    旅遊補貼十四人共七萬元，亦經羅振發及八十六年爐主謝水成千明確認無誤，自
    訴人所訴均非事實，請鑑核諭知無罪，以免冤抑。
五、經查；（１）、就金門旅遊部分，經本院函請承辦旅行社興南旅行社查復費用之
    繳交退還情形，據該旅行社函覆稱；「由於原訂日期取消，事後仍有前往，故本
    公司當時亦為退還費用給丁○○」，有該公司八十八年十一月十九日函可證。並
    有經羅振發、謝水成兩人簽認之單據附卷可證，按旅行社受託辦理旅遊，既未於
    因故改期後退還款項，既經旅行社證實，則自訴人以旅行社「應該有退錢」之臆
    測之詞謂被告觸犯業務侵佔，顯非有理由。（２）、就交付全部帳目應依調解及
    決議交付新爐主故不交付部分，被告於八十八年七月四日將紫南社將至該日之結
    餘金額二十一萬七千三百零五元交由自訴人甲○○親點無誤，有收據證明書在卷
    為證，並有致甲○○之律師函一份，內容載明；「.. 為徹底釐清責任歸屬，查
    由案外人高增雄先生因承租紫南社所屬土地，為支付租金而交付本人保管之兩紙
    未到期支票（即票其八十八年九月五日、同年十二月五日、面額皆為四萬九千五
    百元），均應移交與台端保管，日後承租事宜亦由台端與承租人洽辦訂立，惟本
    人迭經促請台端前來辦理移交手續，並無結果，為此特請貴律師代函台端於前開
    期日親至貴律師事務所配合本人辦理前揭事宜，以完結任內工作為禱」佐證，訊
    之甲○○就收受律師函並不爭執，僅稱；「因為除了信函上的東西外，還有其他
    東西沒有移交，所以我不要去」（見88.9.22訊問筆錄），按被告既函請出面配
    合完結任內工作，即或函內未載明全部資料，大可見面商討蹉商，乃自訴人無故
    不出面，反具狀指訴被告涉嫌侵佔、背信，似有意氣之爭之意味，況即或有交接
    遲緩，乃兩造就應交接事項認知有所齟齬，依被告律師函內容，被告並未否認應
    行交接，亦應無侵佔、背信可言。
五、綜上所述，被告既無自訴人自訴狀內所指訴之侵佔、背信犯行，此外，經查無其
    他積極證據可資證明被告有侵佔、背信之犯行，依首揭說明，應諭知無罪，庶免
    冤抑。
六、據上論斷，應依刑事訴訟法第三百四十三條、第三百零一條第一項，判決如主文
    。
中    華    民    國      八十九    年      八      月        十        日
                              臺灣臺南地方法院刑事第一庭
                                      法  官  何清池
右正本證明與原本無異。
如不服本判決應於送達後十日內向本院提出上訴狀。
                                      書記官  李春法
中    華    民    國      八十九    年      八      月        十        日


司法院資訊處製作；財團法人民間司法改革基金會備份。
